臺灣雲林地方法院民事判決　　　　　　　　 93年度國字第5號
原　　　告　丙○○
　　　　　　己○○
　　　　　　丁○○
　　　　　　戊○○
　　　　　　乙○○
前列五人共同
訴訟代理人　陳信村律師
被　　　告　交通部公路總局第五區養護工程處
法定代理人　甲○○
訴訟代理人　張雯峰律師
　　　　　　奚淑芳律師
上列當事人間請求損害賠償事件，本院於民國94年5月18日言詞
辯論終結，判決如下：
    主  文
原告之訴駁回。
訴訟費用由原告丙○○負擔百分之三十、原告己○○負擔百分之
二十二，原告丁○○、戊○○、乙○○各負擔百分之十六。
    事 實 及 理 由
甲、程序方面：
　　按依本法請求損害賠償時，應先以書面向賠償義務機關請求
　  之。又賠償義務機關拒絕賠償，或自提出請求之日起逾30日
    不開始協議，或自開始協議之日起逾60日協議不成立時，請
    求權人得提起損害賠償之訴。但已依行政訴訟法規定，附帶
    請求損害賠償者，就同一原因事實，不得更行起訴，國家賠
    償法第10 條 第1 項、第11條第1 項分別定有明文。本件原
    告向被告請求國家賠償，已依上述規定請求，兩造協議不成
    立，有民國（下同）93年9 月15日五工法賠字第0930035666
    號函附拒絕賠償理由書影本一份附卷可稽，原告提起本件訴
    訟符合程序上之規定，合先敘明。
乙、實體方面：
一、原告主張：被害人洪玉堂於91年8 月8 日上午8 時10分許，
    駕駛ＮＳＱ—682 號機車沿雲一四五號公路慢車道，由南往
    北方向行駛，行經土庫公墓前，因慢車道路寬縮減，被告並
    未於前方設置警告標誌，致洪玉堂行經該處柏油道路，忽然
    變更為草地道路，應變不及，人車倒地，而傷重死亡。被告
    為本件事故發生地點道路之主管機關，該道路於土庫公墓前
    路寬縮減，自應依據道路交通標誌標線設置規則地28條第1
    項規定，於前方設置「路寬縮減」警告標誌，提醒路人注意
　　，竟然怠於執行職務，致公有公共設施之設置及管理有所欠
　  缺，致被害人洪玉堂發生車禍不治死亡，原告丙○○係被害
    人洪玉堂之配偶，原告己○○、戊○○、丁○○、乙○○係
    被害人洪玉堂之子女，原告丙○○因此受有：(一)扶養費：新
    台幣（下同）467,468 元；(二)精神慰撫金：500,000 元，二
    者共計967,468 元之損害。原告己○○受有：(一)喪葬費：
    219,000 元；(二)精神慰撫金：500,000 元，二者共計
    719,000 元之損害。原告戊○○受有：(一)喪葬費：26,500元
    ；(二)精神慰撫金：500,000 元，二者共計526,500 元之損害
    。原告丁○○、乙○○各受有精神慰撫金：500,000 元之損
    害。爰依據國家賠償法第2 條第2 項（按：原告起訴狀誤載
    為第2 條第1 項）、第3 條第1 項規定，請求被告賠償前述
    損害，及其法定遲延利息。
    並聲明：(一)被告應給付原告丙○○967,468 元，己○○
    719,000 元，戊○○526,500 元，丁○○、乙○○各500,00
    0 元，及均自起訴狀繕本送達翌日（即93年10月13日）起至
    清償日止，按年息百分之五計算之利息；(二)訴訟費用由被告
    負擔。
二、被告則以：對於原告所主張被害人洪玉堂於前述時間、地點
    騎乘機車倒地滑行，經送醫後不治死亡之事實，及原告支出
    之喪葬費用固不爭執。但以：
  (一)事發之路段為雙向共四線快車道、外側各設置一線慢車道，
    由南往北即由都市計畫外進入都市○○○○○道，路寬由
    2.6 公尺縮減至1. 6公尺，快車道維持雙向共四車道不變。
    然標誌之設置在主（快）線道與慢車道有不同之路況時，因
    考量主線道車速快，以提供快車道資訊為原則，在事故路段
    主線車道數未縮減情形下，仍不宜設置該標誌誤導快車道駕
    駛人。何況，道路交通安全規則第93條第1 項第2 款規定：
    「在設有快慢車道分隔線之慢車道上，時速不得超過40公里
    。」而事發路段慢車道寬度由2.6 公尺起始點變更至終點為
    1.6 公尺，縮減寬度為1 公尺，依據道路交通標誌標線號誌
    縮減寬度1 公尺計算，其緩和區間適應長度為：10.3公尺，
    然事發路段經本院實地測量為10.5公尺，已符合規定，且當
    地路況：路面狀況無缺陷、道路無障礙物。足見，事發路段
    之設施並無欠缺。
  (二)事故現場及現場丈量結果發現：慢車道寬度自2.6 公尺縮減
　　為1.6 公尺後之起點，與機車倒地刮地痕之起點間距為11公
　  尺，合理推斷駕駛人應於刮地痕之起點處機車滑倒，其滑倒
    處與車道減縮處（按：勘驗現場筆錄附圖記載為「Ａ點」）
    距離有11公尺，因此駕駛人騎乘機車至滑倒處應已適應縮減
    後之車道，嗣機車雖然摔倒，但與慢車道之縮減無因果關係
    。
  (三)再者，洪玉堂於本件車禍發生後死亡固為事實，然被害人洪
    玉堂本人駕駛行為不當，亦為車禍發生原因，應與有過失。
  (四)丙○○、己○○、戊○○、丁○○、乙○○之精神慰撫金過
    高。
    並聲明：(一)原告之訴駁回。(二)訴訟費用由原告負擔。
三、兩造不爭之事實：
  (一)雲一四五號公路係雙向共四線快車道（即南北各兩線），外
    側各設置一線慢車道。被害人洪玉堂於91年8 月8 日上午8
    時10分許，駕駛ＮＳＱ—682 號機車沿雲一四五號公路慢車
    道，由南往北方向行駛，行經土庫公墓前，人車倒地滑行，
    經送醫後不治傷重死亡，原告分別為被害人之配偶與子女。
  (二)被告為路段之主管機關，該路段之慢車道，由都市計畫外進
    入都市計畫內（即由南往北），其車道寬度由2.6 公尺縮減
    至1.6 公尺，其緩和區間所設置之適應長度為：10.5公尺。
　　事故發生時，就該路段慢車道寬度縮減之路況，被告機關未
四、得心證之理由：
    本件兩造所爭執之處，在於：被告於事發路段慢車道縮減前
    ，未設置警告標誌，其公有公共設施設置、管理有無欠缺？
    是否公務員怠於執行職務？若有前述設置、管理欠缺或怠於
    執行職務，與被害人之死亡有無因果關係？被害人對於損害
    之發生是否與有過失？原告關於慰撫金請求之金額是否過高
    ？經查：
  (一)按公務員執行職務行使公權力時，因故意或過失不法侵害人
　  民自由或權利者，國家應負損害賠償責任。公務員怠於執行
    職務，致人民自由或權利遭受損害者亦同。國家賠償法第2
　  條第2 項定有明文。依此規定，國家應負損害賠償責任者，
    須公務員怠於執行職務，致人民自由或權利遭受損害，或公
    務員執行職務行使權力時，因故意或過失，不法侵害人民自
　　由或權利。苟公務員並無怠於執行職，或執行職務並無故意
　  過失，縱人民自由或權利遭受損害，國家亦無應負損害償責
    任之可言。又，公有公共設施因設置或管理有欠缺，致人民
　　生命、身體或產受損害者，國家應負損害賠償責任，國家賠
　  償法第3 條第1 項固定有明文。所謂公共設施之設置有欠缺
    ，係指公共設施建造之初，即存有瑕疵而言；管理有欠缺者
    ，係指公共設施建造後未妥善保管，怠為修護致該物發生瑕
    疵而言。次按，車道、路寬縮減標誌，用以促使車輛駕
　　駛人注意前方車道或路寬將縮減之情況，設於同向多車道或
　  路寬縮減路段將近之處，右側縮減用「警８」，左縮減用「
    警９」。行駛速率較高路段得增設本標誌於車道或路寬縮減
    路段之前，並應設附牌說明其距離，使車輛駕駛人預知前方
    尚有多少距離處車道或路寬將縮減。道路交通標誌標線號誌
　  車道如遇快車道車道數、路寬未縮減，慢車道路寬縮減情形
    下，因前述路寬縮減標誌為警告性標誌，其設置與否係由該
　　管公路主管機關視當地道路車道、路寬實際（縮減）情況，
　  本於權責辦理乙節，亦經交通部以93年12月28日交路字第09
    30067234號函覆本院說明甚詳（見本院卷第154 頁）。另，
    路面由寬而窄之間，以「緩和區間線」連接之。緩和區間線
　　兩端須加繪直線，路寬縮減起點端直線長度至少為安全停車
　  視距；路寬縮減終點端直線長度至少為20公尺。至於，緩和
    區間線之長度，在時速60公里以下者，依據道路交通標誌標
　　線號誌設置規則第155 第2 項所附說明公式，其公式為：
          VV（即V之平方）W
    L ＝─────────（V ≦60)
             　 155
    L ＝ 緩和區間長度（公尺)
    V ＝ 行車速限（公里／小時)
    W ＝ 縮減之寬度（公尺)
  (二)查，事發路段當時係雙向各有二線快車道、一線慢車道，被
    害人洪玉堂往北騎車方向，快車道未縮減，慢車道寬度則由
    2.6 公尺縮減為1.6 公尺，於路寬縮減前方並未設置「路寬
    縮減」警告標誌，縮減前後路況為直線道路、視距良好、無
    障礙物，兩快車道中間設置白色虛線，表示同向車道分隔辨
    識，外側快車道與慢車道中，則設置白色實線，用以分隔快
    慢車道，該白色實線再往東另設置一白色實線，用以指示路
    面範圍，慢車道寬度縮減前後，其車道兩側均有前述兩道白
    色實線，慢車道寬度縮減後再往前延伸數公尺後，東側之道
    路邊緣線始有中斷（按：現已全線繪製道路邊緣線），快慢
    車道分隔線（亦為白色實線）則無中斷各情，有本院勘驗筆
    錄及道路交通事故調查報告表二紙、現場照片九幀可資佐證
    ，並經現場處理之警員趙沼霖結證甚明（見本院卷第133 頁
    至137 頁、第69、70頁、第74至78頁）。揆諸前述交通部93
    年12月28日交路字第0930067234號函示：同方向快慢車道之
    快車道車道數、路寬未縮減，慢車道路寬縮減情形下，是否
    路寬實際（縮減）情況，本於權責辦理之意旨。前述路段在
    考慮快車道多達兩線，慢車道僅有一線，快車道之車流量較
    多、車速較快，為提供主要車道（即快車道）之資訊，被告
    機關為避免錯誤引導快車道之車流，致未設置車道縮減警告
    標誌，應無裁量不當之情形。何況，事發路段慢車道路寬雖
    有縮減，但縮減前後路況為直線道路、視距良好、無障礙物
    ，縮減前後慢車道之兩側均繪製白色實線，用以表示慢車道
    之車道位置、行車方向，均無使人誤認之可能，自難僅以被
    告未設置車道縮減警告標誌，即認為公有公共設施設置、管
    理有無欠缺。
  (三)另按，在設有快慢車道分隔線之慢車道上，時速不得超過40
    公里。道路交通安全規則第93條第1 項第2 款亦有明文規定
    。查，事發路段已設有快慢車道分隔線，故慢車道之行車速
    度，時速不得超過40公里，而事發路段慢車道寬度由2.6 公
    尺變更至1.6 公尺，縮減1 公尺，依據道路交通標誌標線號
    誌設置規則第155 第2 項所附說明公式計算，依規定該緩和
    區間長度應為10.32 公尺（公式40×40×1 ÷155 ＝10.32
    公尺）。參照警員趙沼霖所述：「當時的道路邊緣是過了速
    限標誌牌之後，往內縮再往前拉直」等情（見本院卷第133
    頁），本院依此現場實測，發現實際之緩和區間約為10.5
    公尺，有本院勘驗筆錄附圖可參（見本院卷第137 頁）。職
    是，被告於事發當時所設置之緩和區間長度既已符合規定長
    度，足以引導慢車道之使用人適應路寬縮減，而現場之快慢
    車道分隔線、道路邊緣線復繪製明確，且該路段為直線道路
    、視距良好、無障礙物各節已如前述，益徵該路段未設置路
    寬縮減警告標誌，其公有公共設施設置、管理並無欠缺，且
    依當地路況所設置所設置之快慢車道分隔線、道路邊緣線，
    已足以保障慢車道用路人之安全，被告機關承辦此項業務之
    公務人難認有何故意、過失，原告主張被告機關承辦此項業
    務之公務員怠於執行職務云云，誠屬無據，而不足取。
  (四)綜上，原告主張核與國家賠償法第2 條第2 項：「公務員怠
    於執行職務」、第3 條第1 項：「公有公共設施之設置或管
    理有欠缺」之規定要件不合，其國家賠償之請求即不應准許
    ，則兩造另爭執：(1)前述警告標誌設置與否，與被害人之死
    亡有無因果關係；(2)被害人對於損害之發生是否與有過失；
    (3)各項損害賠償金額部分，均以符合前述規定要件之後所作
    之爭執，前提要件既然有所欠缺，其後順序之爭執即不影響
    本件判決之結果，無庸再予論究。至於，被告另聲請全案送
    再交台灣省車輛行車事故鑑定覆議委員會覆議鑑定乙節，本
    院認為依據現有證據資料，被告應否負擔國家賠償責任，已
    可明確認定，被告此項聲請，核無必要，已經當庭裁定駁回
    。
五、從而，原告依據國家賠償法第2 條第2 項（按：原告起訴狀
    誤載為第2 條第1 項）、第3 條第1 項規定，請求被告賠償
    如聲明所述之損害，及其法定遲延利息，於法無據，應予駁
    回。
六、本件事證已臻明確，兩造其餘攻擊防禦方法及舉證，核與判
    決結果無影響，爰不再一一論列，併予敘明。
丙、訴訟費用負擔之依據：民事訴訟法第78條、第85條第1 項但
    書。
中　　華　　民　　國　　94　　年　　6 　　月　　3 　　日
                  民事第二庭    法  官  陳宏卿
以上為正本，係照原本作成。
如對本判決上訴，須於判決送達後廿日內向本院提出上訴狀
中　　華　　民　　國　　94　　年　　6 　　月　　6　　日
                                書記官　詹培煌
